【裁判字號】    94,訴,196
【裁判日期】    951227
【裁判案由】    詐欺等
【裁判全文】
臺灣花蓮地方法院刑事判決               94年度訴字第196號
公  訴  人  臺灣花蓮地方法院檢察署檢察官
被      告  甲○○
                      號
            戊○○
                    號
            辛○○
            壬○○
共      同
指定辯護人  陳清華律師
上列被告因詐欺等案件，經檢察官提起公訴（94年度偵字第 227
號），及移送併案審理（臺灣宜蘭地方法院檢察署94年度偵字第
3399 號）本院判決如下：
    主  文
辛○○連續幫助常業詐欺取財，處有期徒刑捌月，緩刑參年，並
於判決確定後一年內，向執行檢察官指定之公益團體、地方自治
團體或社區提供陸拾小時之義務勞務，緩刑期間付保護管束。
壬○○連續意圖為自己不法之所有，以詐術使人將本人之物交付
，處有期徒刑捌月，緩刑參年，並於判決確定後一年內，向執行
檢察官指定之公益團體、地方自治團體或社區提供陸拾小時之義
務勞務，緩刑期間付保護管束。
甲○○意圖為自己不法之所有，以詐術使人將本人之物交付，處
有期徒刑參月，如易科罰金，以銀元參佰元即新臺幣玖佰元折算
壹日，緩刑貳年，並於判決確定後一年內，向執行檢察官指定之
公益團體、地方自治團體或社區提供陸拾小時之義務勞務，緩刑
期間付保護管束。
戊○○無罪。
    事  實
一、緣庚○○（業經本院判處常業詐欺罪在案）於民國91年間起
    ，分別以每張新臺幣（下同）3000元至3500元之代價向許秀
    莉（另案由本院審理中）購入空白人頭支票（購得之支票均
    已蓋妥發票人印鑑，俗稱芭樂票），或以每張 600元之代價
    向許秀莉購買已退票拒絕往來之人頭支票後，在更生日報花
    蓮、宜蘭辦事處，刊登「支票借您用、王小姐、0000000000
    」之廣告，以「王小姐」或「王代書」之名義，出售人頭支
    票牟利。辛○○知悉庚○○以販售人頭支票為業，竟基於幫
    助常業詐欺之概括犯意，於92年10月間至93年 6月間某日止
    ，依庚○○之指示，連續5、6次代為遞交庚○○所售出之人
    頭支票給不詳姓名之人，其收取每張人頭支票之價款後，並
    交付與庚○○，辛○○每次遞送則獲取200元之代價。
二、壬○○基於意圖為自己府不法所有之概括犯意，連續為下列
    犯行：
（一）其於90年間起，因承攬宜蘭縣南澳鄉漁港工程，陸續向己○○開設之東南亞實業社購買機械用油，壬○○明知其已
      無力支付油款，竟連續於91、92年間某日，向庚○○以每
      張2000元之價格購得空白人頭支票 3張後，庚○○再依壬○○指示填寫發票日期及票面金額後（各為：支票號碼
      CI0000000、付款人為彰化商業銀行南新莊分行、發票人
      劉邦健、面額362000元、發票日91年11月 5日，支票號
      碼CK0000000、付款人為彰化商業銀行新興分行、發票人
      蔡國照、面額600000元、發票日92年5月5日，支票號碼
      ABC0000000、付款人聯信商業銀行屏東分行、發票人政新
      國際有限公司、面額400000元、發票日92年10月20日），
      連續於91年 6月20日在宜蘭縣宜蘭市某處交付上開編號
      之支票、於92年1月18日、同年8月13日在花蓮縣秀林鄉仁
      和礦區等地，先後交付編號、之支票與己○○充作支
      付油品之款項，使己○○陷於錯誤應允出售油品，嗣其將
      上開支票提示竟遭退票，壬○○亦避不見面，己○○始知
      受騙。
（二）壬○○於92年 9月間在花蓮縣幸福水泥和仁礦區○路○道
      工程擔任承包商時，委由翰昇土木包工業有限公司丙○○
      擔任該工程之怪手業務下包工程，同年11月間工程將近完
      工時，向庚○○以2000元購得空白人頭支票 1張，（支票
      號碼0000000、付款人為台北國際商業銀行汀州分行、發
      票人蘿斯有限公司），並委請庚○○填寫票面金額215000
      元、發票日93年 1月18日後，交付與丙○○作為支付部分
      工程款之用，並佯以其餘工程款另以現金支付，使丙○○
      陷於錯誤予以應允，嗣將該支票提示竟遭退票，壬○○亦
      避不見面，丙○○始知受騙。
三、甲○○意圖為自己不法之所有，於93年 1月間，以5000元之
    價格向庚○○購得空白人頭支票1張（支票號碼0000000、付
    款人土地銀行雙和分行，發票人杉本興業有限公司），並填
    寫票面金額183000元、發票日為93年2月5日後，用以支付宜
    蘭市○○路「鑽石視聽歌唱KTV」飲酒消費之款項，嗣經該
    店會計持以提示竟遭退票，甲○○亦避不出面，始知受騙。
四、案經法務部調查局東部地區機動工作組報請臺灣花蓮地方法
    院檢察署檢察官偵查起訴及移送併案審理。
    理  由
壹、有罪部分：
一、訊據被告辛○○、壬○○、甲○○對於上開犯行均已坦承不
    諱，復有證人即共同被告庚○○於警詢、偵查及本院中之供
    述，及證人丙○○於警詢、己○○於偵查中之證述可稽。此
    外，另有事實欄所載之支票影本、退票理由單影本共 5份、
    票據信用資料查覆單、名片、剪報影本各1份，被告3人犯行
    堪以認定，應予依法論科。
二、論罪科刑部分：
（一）按被告等行為後，刑法業於95年7月1日修正施行（下稱新
      刑法），自應依新刑法第2條第1項之規定，定其準據法。
      次按行為後法律有變更者，適用行為時之法律。但行為後
      之法律有利於行為人者，適用最有利於行為人之法律，新
      刑法第2條第1項本文及但書定有明文。又比較新舊法，應
      綜合罪刑全部之結果（包括共犯、未遂犯、連續犯、牽連
      犯、結合犯以及累犯加重、自首減輕，暨其他法定加減原
      因，與加減例等一切情形）而為比較；就比較之結果，需
      為整體之適用，不能割裂分別適用各該有利於行為人之法
      律，最高法院著有24年上字第4634號、27年上字第 261號
      判例可資參照。茲比較修正前後刑法，綜其全部罪刑規定
      之結果，關於常業犯、連續犯均已廢止，犯行改為一罪一
      罰，故修正前常業犯、連續犯之規定顯然均有利於被告辛○○、壬○○。又幫助犯之規定雖亦有修正，然僅修正其
      文字，故修正前並無不利於被告之情形。另易科罰金之折
      算標準依修正後刑法第41條第 1項改為以新臺幣1000元、
      2000元、3000元折算1日，相較於修正前第41條第1項前段
      及修正前罰金罰鍰提高標準條例第 2條規定為900元折算1
      日，以修正前之易科罰金折算標準有利於被告甲○○，故
      被告等人行為後之新刑法規定均未有利於被告，揆諸上開
      規定，自應適用行為時即修正前刑法，先此敘明。
（二）被告辛○○明知庚○○係以販售無法對現之「芭樂票」與
      他人，仍予協助遞送、收款，顯有幫助之犯意，故被告辛○○所為，係犯修正前刑法第30條第1項、第340條之幫助
      常業詐欺罪。被告壬○○、甲○○係犯刑法第339條第1項
      之詐欺取財罪。被告辛○○、壬○○所為多次犯行，顯然
      犯意概括，應依修正前刑法第56條論以連續犯，並加重其
      刑。又被告辛○○基於幫助常業詐欺之意思而犯之，為幫
      助犯，依修正前刑法第30條第 2項之規定，減輕其刑。又
      公訴人雖僅就壬○○事實欄二（二）之犯行起訴，然事實
      欄二（一）之犯行與起訴之犯罪事實有連續犯之裁判上一
      罪關係，本院自得併予審究，併此說明。爰審酌被告等人
      犯罪之動機、手段、造成之損害，犯後均坦承犯行，猶有
      悔意等一切情狀，分別量處如主文所示之刑，並就被告甲○○部分諭知易科罰金之折算標準。查被告辛○○、壬○○、甲○○均未曾受有期徒刑以上刑之宣告，有台灣高等
      法院被告前案紀錄表附卷可稽，其犯罪後已深知悔悟，本
      院認其經此教訓後，當知警惕，應無再犯之虞，且被告壬○○業與丙○○簽立和解書，因認其所宣告之刑，以暫不
      執行為適當，併就被告辛○○、壬○○部分予以宣告緩刑
      3年，被告甲○○部分宣告緩刑2年，以勵來茲而啟自新，
      並均應於判決確定後 1年內，向執行檢察官指定之公益團
      體、地方自治團體或社區提供60小時之義務勞務（依最高
      法院95年第 8次刑庭會議決議，認為第74條緩刑之宣告無
      庸為新舊法之比較，逕行適用修正後新法，併此說明），
      並於緩刑期間內付保護管束。
三、不另為無罪諭知部分：公訴人雖認為被告辛○○係犯刑法第
    30條、第201條第2項之幫助交付偽造有價證券罪嫌，被告壬○○、甲○○係犯刑法第201條第2項之行使偽造有價證券罪
    嫌，然按：刑法上所謂偽造有價證券，以無權簽發之人冒用
    他人名義簽發為要件，如果行為人基於本人之授權，或其他
    原因有權簽發者，則與無權之偽造行為不同，除涉犯他項罪
    名外，尚難遽以該罪名論擬。再一般俗稱「人頭票」或「芭
    樂票」，除由他人冒用本人名義開戶，於領票後以低價販賣
    圖利者外，亦有本人自行開戶領取票據並蓋用發票人印章後
    ，以一定對價出售得利者，此種情形，既然係授權買受該票
    據之人任意填寫票面金額，即與未經授權擅自偽造有別，故
    尚難僅以販賣「人頭票」或「芭樂票」，即逕謂應負偽造有
    價證券罪責（最高法院92年度台上字第3700號判決可資參照
    ）。次按以情況證據（即間接證據）斷罪時，尤須基於該證
    據在直接關係上所可證明之他項情況事實，本乎推理作用足
    以確證被告有罪，方為合法，不得徒憑主觀上之推想，將一
    般經驗上有利被告之其他合理情況逕予排除。公訴人僅以共
    同被告庚○○確有販售人頭支票之行為，且該支票來源係出
    自於許秀莉，即據以認定被告辛○○涉有幫助行使偽造有價
    證券、被告壬○○、甲○○有行使偽造有價證券之犯行，惟
    衡諸社會常情，簽發人頭支票即俗稱芭樂票者既無兌現票據
    之真意，而透過管道向之購買取得者，亦無非在交易時欲持
    該等人頭支票向他人行使，憑以獲取信用或財產上之不法利
    益，況共同被告庚○○經本院審理後，查無偽造有價證券之
    罪嫌，此有本院刑事判決書在卷可按。況公訴人對於被告辛○○代庚○○交付之人頭支票，及被告壬○○、甲○○所使
    用之人頭支票究竟是否遭人偽造？或者亦屬業經發票人授權
    同意而簽發者？自本院於95年3月2日裁定命檢察官補正後迄
    95年12月13日辯論終結前，均未補正或予以舉證證明，故亦
    難認為被告辛○○所幫助遞送之人頭支票，及被告壬○○、
    甲○○所交付與他人之支票均屬偽造之支票。本件既然無證
    據證明被告 3人有行使偽造有價證券之行為，則其被訴之行
    使偽造有價證券犯行部分自亦屬無從證明，然公訴人因認為
    此部分與常業詐欺罪部分有牽連犯之裁判上一罪關係（雖刑
    法修正後業已廢除牽連犯，然經前開比較新舊法後，認為整
    體適用修正前刑法有利於被告），故被告 3人被訴行使偽造
    有價證券罪嫌部分則不另為無罪之諭知，附此說明。
貳、無罪部分：
一、公訴意旨略以：被告戊○○意圖為自己不法之所有，於93年
    1月間取得庚○○出售面額29萬元之「芭樂票」1張（付款人
    台灣銀行龍山分行、發票人亞吉有限公司，支票號碼219978
    、發票日93年 3月31日）後，持向丁○○借得同額現金，詎
    該支票屆期提示竟遭退票無法兌現，戊○○亦避不見面，丁○○始知遭騙。因認被告戊○○涉有刑法第201條第2項行使
    偽造有價證券罪嫌、第339條第1項之詐欺取財罪嫌等語。
二、按犯罪事實應依證據認定之，無證據不得認定犯罪事實；又
    不能證明被告犯罪者，應諭知無罪之判決，刑事訴訟法第15
    4條第2項、第301條第1項分別定有明文；且認定不利於被告
    之事實，須依積極證據，苟積極證據不足為不利於被告事實
    之認定時，即應為有利於被告之認定，更不必有何有利之證
    據；認定犯罪事實所憑之證據，雖不以直接證據為限，間接
    證據亦包括在內；然而無論直接或間接證據，其為訴訟上之
    證明，須於通常一般之人均不致有所懷疑，而得確信其為真
    實之程度者，始得據為有罪之認定，倘其證明尚未達到此一
    程度，而有合理之懷疑存在時，基於無罪推定之原則，即應
    為無罪之判決，最高法院著有30年上字第 816號、76年臺上
    字第4986號判例可資參照。次按檢察官就被告犯罪事實，應
    負舉證責任，並指出證明之方法。因此，檢察官對於起訴之
    犯罪事實，應負提出證據及說服之實質舉證責任。倘其所提
    出之證據，不足為被告有罪之積極證明，或其闡明之證明方
    法，無從說服法官以形成被告有罪之心證，基於無罪推定之
    原則，自應為被告無罪判決之諭知，最高法院亦著有92年臺
    上字第128號判例可憑。
三、公訴人認被告戊○○涉犯上開罪嫌，無非係以被告戊○○確
    實持上開支票向丁○○借款、嗣後不獲兌現為主要論據。訊
    據被告戊○○堅決否認有上揭詐欺或行使偽造有價證券犯行
    ，辯稱：伊不知道該支票是芭樂票，該支票是別人拿給伊的
    ，當初拿支票向丁○○借款15萬元，伊之前曾向丁○○借過
    錢，有多次金錢往來，僅是單純的借貸關係等語。
四、經查：
（一）被告戊○○並非直接向庚○○購得上該支票等情，業據證
      人庚○○於本院中證稱：（辯護人問：之前是否賣過芭樂
      票給戊○○？）我對他沒印象。（辯護人問：你是否曾經
      交付空頭支票給戊○○？）沒有。（檢察官問：妳有無可
      能透過別人將空頭支票轉交給戊○○？）我沒有辦法確定
      戊○○有無透過其他人跟我買，或者是我透過別人將支票
      交給他，且打電話跟我拿支票的人都不會跟我講真實姓名
      等語（見本院卷二第 148頁），故本件尚無證據證明被告
      戊○○直接向庚○○購買芭樂票，且公訴人復未能舉證證
      明被告戊○○有其他不當取得支票之行徑，是以其尚難從
      該支票之外觀知悉該支票是否為人頭支票。
（二）另訊據證人丁○○於本院中具結證稱：伊與戊○○是認識
      很多年的朋友，有過金錢往來，都是被告戊○○跟伊借錢
      周轉，周轉金額不會很大，其中有一次拿支票作擔保，其
      他沒有。戊○○有於93年1月間，向伊周轉，拿1張29萬元
      的支票給伊，向伊借了15萬元，戊○○在拿支票借15萬之
      前，有向伊借10萬元之支票，伊收到支票後有打電話向銀
      行照會過。銀行告訴伊日期還沒有到，但沒有說之前有沒
      有跳票紀錄，伊有問銀行票有沒有問題，銀行人員說目前
      正常，之前戊○○跟伊借錢，沒有賴帳過。因為伊以前就
      借錢給他過，認識他10年了，每次他都借3、5萬元，所以
      此次才又借他錢。戊○○除了拿29萬元之支票外，另拿了
      面額50萬元之支票當作抵押，他說先寄放在伊這裡，也是
      當作保證，50萬元的支票日期比較後面等語（見本院卷二
      第152至157頁）。堪認被告戊○○與丁○○為朋友關係，
      丁○○之前亦多次借款與被告戊○○，應係評估其資力是
      否良好，始同意借款，尚難僅因其所持之支票嗣後查知係
      屬芭樂票，即認為被告係明知此情而以此為詐騙之工具向
      丁○○騙取財物，況且丁○○收取支票後，並向銀行查詢
      票信，經查詢亦屬正常後始為收受，故被告戊○○辯稱其
      不知道該支票係屬人頭支票等詞，應可採信。
（三）公訴人自始均無舉證證明被告戊○○所使用之該張支票係
      屬偽造之支票或者為發票人授權他人使用之空頭支票，是
      以，依卷內事證，既然僅能證明該支票遭退票而尚無法認
      定該支票係屬偽造之積極證據，故實難僅以該支票最終遭
      退票即予推論該支票係屬偽造之支票，則被告戊○○亦難
      認定有何行使偽造有價證券之罪嫌。
五、綜上所述，本件公訴人所舉之證據，不足積極證明被告戊○○有詐欺或行使偽造有價證券之犯行，因認被告戊○○之犯
    行尚屬不能證明，既不能證明其犯罪，自應為無罪之判決。
據上論斷，應依刑事訴訟法第299條第1項前段、第301條第1項，
刑法第2條第1項前段、第339條第1項、第340條、第74條第1項第
1 款、第2項第5款、第93條第1項第2款，修正前第56條、第30條
第1項、第2項、第41條第1項前段，罰金罰鍰提高標準條例第1條
，修正前罰金罰鍰提高標準條例第 2條，現行法規所定貨幣單位
折算新臺幣條例第2條，判決如主文。
本案經檢察官乙○○到庭執行職務
中    華    民    國    95    年    12    月    27    日
                        臺灣花蓮地方法院刑事第三庭
                            審判長法官  鄭  培  麗
                                  法官  張  嘉  芬
                                  法官  鄭  光  婷
上列正本證明與原本無異。
如對本判決不服，應於送達後10日內，向本院提出上訴狀（應抄
附繕本）告訴人或被害人如對於本判決不服者，應具備理由請求
檢察官上訴，其上訴期間之計算係以檢察官收受判決正本之日期
為準。
                                 書記官
中    華    民    國    95    年    12    月    29    日
附錄本判決論罪之法律條文：
中華民國刑法第339條第1項：
意圖為自己或第三人不法之所有，以詐術使人將本人或第三人之
物交付者，處五年以下有期徒刑、拘役或科或併科一千元以下罰
金。
中華民國刑法第340條：
以犯第三百三十九條之罪為常業者，處一年以上七年以下有期徒
刑，得併科五萬元以下罰金。


司法院資訊處製作；財團法人民間司法改革基金會備份。
